【裁判字號】    99,訴,590
【裁判日期】    991117
【裁判案由】    撤銷贈與
【裁判全文】
臺灣桃園地方法院民事判決               99年度訴字第590號
原      告  中國信託商業銀行股份有限公司
法定代理人  辜濂松
訴訟代理人  鐘婉菁
            林志淵
被      告  蔡文萍
            游文龍
上列當事人間請求撤銷贈與事件，本院於民國99年10月28日言詞
辯論終結，判決如下：
    主      文
被告蔡文萍、游文龍間於民國九十七年六月十八日就如附表所示
之不動產，以夫妻贈與為原因所為之債權行為，及於民國九十七
年七月二十九日所為之所有權移轉之物權行為，均應予撤銷。
被告游文龍應將如附表所示之不動產經桃園縣楊梅地政事務所以
九十七年楊地字第一二０三一０號收件，於民國九十七年七月二
十九日以夫妻贈與為登記原因之所有權移轉登記予以塗銷。
訴訟費用由被告負擔。
    事實及理由
壹、程序方面：
一、本件被告蔡文萍經合法通知，未於言詞辯論期日到場，核無
    民事訴訟法第386 條所列各款情形，爰依原告之聲請，由其
    一造辯論而為判決。
二、本件訴訟進行中，原告法定代理人由麥克迪諾馬變更為辜濂
    松，並經具狀聲明承受訴訟在案。
三、按訴狀送達後，原告不得將原訴變更或追加他訴，但有被告
    同意、請求之基礎事實同一、擴張或減縮應受判決事項之聲
    明情形者，不在此限；被告於訴之變更或追加無異議，而為
    本案之言詞辯論者，視為同意變更或追加，民事訴訟法第25
    5 條第1 項但書第1 至3 款、同條第2 項分別定有明文。又
    所謂請求之基礎事實同一，係指變更或追加之訴與原訴之主
    要爭點有其共同性，各請求利益之主張在社會生活上可認為
    同一或相關，而就原請求之訴訟及證據資料，於審理繼續進
    行在相當程度範圍內具有同一性或一體性，得期待於後請求
    之審理予以利用，俾先後兩請求在同一程序得加以解決，避
    免重複審理，進而為統一解決紛爭者，即屬之。查本件原告
    於民國99年7 月5 日準備程序期日當庭追加「被告間於97年
    6 月18日就桃園縣新屋鄉○○段192-4 地號土地所為之贈與
    行為，及於97年7 月29日就該筆土地所為之所有權移轉行為
    均予撤銷。被告游文龍就該筆土地，經桃園縣楊梅地政事務
    所以97年楊地字第120310號收件，於97年7 月29日以夫妻贈
    與為原因之所有權移轉登記予以塗銷」為其聲明。核原告上
    開訴之追加，其基礎事實均為被告蔡文萍就如附表所示之不
    動產（下稱系爭不動產），於97年7 月29日以同年6 月18日
    夫妻贈與為原因所為之所有權移轉登記行為，所使用之訴訟
    資料及主要爭點具共同性，堪認請求之基礎事實同一；且屬
    擴張應受判決事項之聲明。又被告均無異議而為本案言詞辯
    論，視為同意變更、追加。揆諸上開法律及說明，原告所為
    變更、追加，於法並無不合，應予准許。
貳、實體方面：
一、原告起訴主張：（一）被告蔡文萍因積欠原告新台幣（下同
    ）947,216 元，經本院於97年11月20日核發97年司促字第41
    014 號支付命令並確定在案，嗣迭經原告催討被告蔡文萍均
    置之不理，詎原告於99年3 月9 日調查被告之財產資料時，
    始知被告蔡文萍為規避債務，將原為其所有之系爭不動產，
    於97年7 月29日以夫妻贈與為原因，移轉登記予被告游文龍
    。（二）又被告蔡文萍贈與系爭不動產之行為，顯有脫免其
    名下財產避免遭受執行追償之目的，且被告先前具夫妻關係
    ，被告游文龍應對被告蔡文萍之所負債務當知之甚稔，且被
    告蔡文萍之系爭不動產為其全體債權人債權之擔保，被告蔡
    文萍之無償贈與行為已侵害原告債權受償之可能。爰依民法
    第244 條之法律關係提起本訴等語，並聲明：如主文第1 項
    、第2 項所示。
二、被告游文龍則以：原告所主張之欠款皆為被告蔡文萍所借。
    蔡文萍表示系爭不動產是要供伊與渠等所生小孩居住，故將
    系爭不動產登記於伊名下，伊後來始知悉蔡文萍積欠很多債
    務，縱系爭不動產登記在伊名下亦無任何意義。又蔡文萍將
    系爭不動產登記至伊名下就跑了。蔡文萍將系爭不動產登記
    給伊，伊並無支付任何代價與蔡文萍。系爭不動產既然已登
    記為伊所有，即不可再為撤銷，況伊與蔡文萍已於98年11月
    間離婚，系爭不動產係伊離婚時爭取而得等語資為抗辯，並
    聲明原告之訴駁回。
三、兩造不爭執事項：
（一）系爭不動產原為被告蔡文萍所有，於97年7 月29日以同年
      6 月18日之夫妻贈與為登記原因，移轉登記為被告游文龍
      所有。蔡文萍就此並未向游文龍收取任何對價，為贈與關
      係。
（二）被告蔡文萍於94年6 月20日向原告借款194 萬元，約定利
      息按週年利率3.99％計算，還款方式係自94年6 月20日起
      至99年6 月20日止分期清償。被告蔡文萍因於97年5 月16
      日未依約清償，而喪失期限利益，上開債務視為全部到期
      。
（三）被告蔡文萍於97年7 月29日時，尚積欠原告947,216 元。
      原告對被告蔡文萍之債權，經原告向本院聲請發支付命令
      ，本院於97年11月20日核發97年度司促字第41014 號支付
      命令，命被告蔡文萍向原告清償947,216 元，及利息、違
      約金，該支付命令並已於97年12月18日確定。
    上開事實，為兩造所不爭，並有系爭不動產之登記謄本、桃
    園縣楊梅地政事務所97年楊地字第120310號土地登記申請書
    、個人信貸借據暨約定書、放款帳戶還款交易明細、本院97
    年度司促字第41014 號支付命令影本在卷可稽（本院卷第23
    至52頁、第59至62頁），且經本院調取97年度司促字第4101
    4 號支付命令卷宗核閱無誤，自堪信為真實。
四、兩造爭執事項：
（一）系爭不動產於97年6 月18日所為之贈與行為及97年7 月29
      日所為之所有權移轉行為，得否予以撤銷？
（二）被告蔡文萍於97年7 月29日以夫妻贈與為原因之所有權移
      轉登記，是否得予以塗銷？
五、本院得心證理由：
（一）按債務人所為之無償行為，有害及債權者，債權人得聲請
      法院撤銷之；債權人依此規定聲請法院撤銷時，得並聲請
      命受益人或轉得人回復原狀，民法第244 條第1 項及第4
      項前段定有明文。被告游文龍雖辯稱系爭不動產係伊與被
      告蔡文萍離婚時向蔡文萍爭取而得云云。然查：被告蔡文
      萍係於97年7 月29日以夫妻贈與為原因將系爭不動產所有
      權移轉登記予被告游文龍一事，為兩造所不爭；又被告2
      人係於98年11月30日離婚，此有被告之全戶戶籍資料查詢
      結果附卷可稽（本院卷第130 至133 頁）。故被告蔡文萍
      將系爭不動產所有權移轉登記予游文龍後，經1 年4 月始
      與游文龍離婚。衡情，由本件移轉登記與離婚之發生時間
      相距甚久以觀，難認此二事有所關連。況被告游文龍已就
      其取得系爭不動產之所有權，並未支付蔡文萍金錢或任何
      其他代價，係被告蔡文萍所贈與一事為自認，復稱蔡文萍
      表示系爭不動產係供伊與小孩居住，故要將系爭不動產登
      記於伊名下，蔡文萍並於系爭不動產所有權移轉登記後即
      離家迄今未歸等語（本院卷第73頁），堪認蔡文萍係為避
      免系爭不動產遭其債權人強制執行，而移轉登記予游文龍
      ，應與被告間離婚無涉。況游文龍就伊係以如何之條件向
      蔡文萍爭取系爭不動產乙節，並未舉證以實其說，是難認
      被告游文龍辯稱系爭不動產係伊於離婚時所爭取而得云云
      為可採。被告蔡文萍於97年6 月18日所為贈與之債權行為
      及於同年7 月29日所為所有權移轉登記之物權行為，均係
      無償行為一事，堪以認定。
（二）查被告蔡文萍於97年7 月29日將系爭不動產所有權移轉登
      記予被告游文龍時，尚積欠原告947,216 元一事，為兩造
      所不爭，已如前述。又被告蔡文萍於97、98年度雖分別有
      526,761 元、112,509 之所得，此有其稅務電子閘門財產
      所得調件明細表在卷可稽（本院卷第79至83頁），然扣除
      其日常生活所必須之費用後，顯不足以清償其對原告所負
      之本件債務；另依上開稅務電子閘門財產所得調件明細表
      所示，被告蔡文萍固另有70,600元之投資，然亦不足以清
      償債務。故被告蔡文萍將系爭不動產贈與並移轉登記予被
      告游文龍等法律行為，顯已有害於原告對被告蔡文萍前揭
      947,216 元債權之受償。
（三）按民法第244 條撤銷權，自債權人知有撤銷原因時起，1
      年間不行使，或自行為時起，經過10年而消滅，同法第24
      5 條定有明文。被告蔡文萍雖於97年7 月29日即已將系爭
      不動產移轉登記為被告游文龍所有，而原告於99年4 月15
      日始向本院提起本件訴訟。原告主張伊於99年3 月9 日調
      查被告蔡文萍之財產資料時，始知悉系爭不動產已移轉登
      記予被告游文龍等語。經查，依原告所提出系爭不動產之
      異動索引、登記謄本（見本院卷第6 至11頁），其列印時
      間確為99年3 月9 日；且原告未於98年4 月16日（即本件
      繫屬之前1 年）以前，向地政機關查詢系爭不動產之異動
      索引或登記謄本，此有桃園縣楊梅地政事務所99年9 月15
      日楊地登字第0990003969號函、關貿網路股份有限公司99
      年9 月24日關貿政字第09980738-1號函、中華電信股份有
      限公司數據通信分公司99年10月1 日數府三字第09900009
      80號函附卷可稽（本院卷第122 、125 、127 頁），是堪
      認原告主張至99年3 月9 日查詢系爭不動產之異動索引、
      登記謄本時，始知悉被告蔡文萍將系爭不動產贈與及移轉
      所有權登記一事，信而有徵。故應認原告並未逾越上開規
      定之除斥期間。
（四）綜上所述，被告蔡文萍於97年間就系爭不動產所為贈與之
      債權行為及所有權移轉登記之物權行為，均係無償之法律
      行為，且被告蔡文萍於為上開法律行為時，其資力已不足
      以清償其所負債務，故其贈與及所有權移轉之行為，有害
      於原告之債權之事實，均堪認定。
六、從而，原告主張依民法第244 條之規定，請求撤銷被告蔡文
    萍、游文龍間於97年6 月18日就系爭不動產以夫妻贈與為原
    因之債權行為，及於同年7 月29日移轉登記之物權行為；並
    請求被告游文龍將系爭土地於97年7 月29日所為之所有權移
    轉登記予以塗銷，並回復為被告蔡文萍所有，均屬正當，應
    予准許。
七、本件事證已臻明確，兩造其餘主張陳述及所提之證據，經審
    酌與本院前揭判斷無影響，毋庸一一論述，附此敘明。
八、訴訟費用負擔之依據：民事訴訟法第78條、第85條第1 項。
中    華    民    國    99    年    11    月    17    日
          民事第三庭  審判長法  官  張益銘
                            法  官  陳心婷
                            法  官  毛彥程
附表：
┌───────────────────────────────────────────┐
│土地標示：                                                                            │
├─┬──────────────────────┬─┬──────┬─────┬───┤
│編│    土       地       坐        落          │地│ 面      積 │權      利│      │
│  ├────┬────┬───┬──┬─────┤  ├──────┤          │備  考│
│號│縣  市  │鄉鎮市區○  段  ○○段│地  號    │目│  平方公尺  │範      圍│      │
├─┼────┼────┼───┼──┼─────┼─┼──────┼─────┼───┤
│1 │桃園縣  │新屋鄉  ○○○段│    │192-10    │建│   88.07    │ 1分之1   │      │
│  │        │        │      │    │          │  │            │          │      │
├─┼────┼────┼───┼──┼─────┼─┼──────┼─────┼───┤
│2 │桃園縣  │新屋鄉  ○○○段│    │192-4     │空│  279.70    │96193分之 │      │
│  │        │        │      │    │          │白│            │8807      │      │
├─┴────┴────┴───┴──┴─────┴─┴──────┴─────┴───┤
│建物標示：                                                                            │
├─┬───┬────┬────┬──┬──────────────┬─────┬───┤
│編│      │        │        │建築│    建物面積（平方公尺）    │權      利│      │
│  │      │        │        │式樣│                            │          │      │
│  │建號  │基地坐落│建物門牌│主要├──────┬───────┤          │備  考│
│  │      │        │        │建築│樓層面積合計│附屬建物面積  │          │      │
│號│      │        │        │材料│            │              │範      圍│      │
├─┼───┼────┼────┼──┼──────┼───────┼─────┼───┤
│1 │桃園縣│新屋鄉中│桃園縣新│三層│一層：54.73 │陽台：21.75   │  全部    │      │
│  │新屋鄉○○段192-│屋鄉新生│鋼筋│二層：54.73 │雨遮：4.00    │          │      │
│  │中正段│10地號  │三街66巷│混凝│三層：54.73 │              │          │      │
│  │315 建│        │11號    │土造│屋頂突出物：│              │          │      │
│  │號    │        │        │    │19.08       │              │          │      │
│  │      │        │        │    │合計：183.27│              │          │      │
│  │      │        │        │    │            │              │          │      │
└─┴───┴────┴────┴──┴──────┴───────┴─────┴───┘
以上正本係照原本作成。
如對本判決上訴，須於判決送達後20日內向本院提出上訴狀。如
委任律師提起上訴者，應一併繳納上訴審裁判費。
中    華    民    國    99    年    11    月    18    日
                            書記官  伍幸怡

司法院資訊處製作；財團法人民間司法改革基金會備份。
